臺灣高等法院高雄分院刑事判決
111年度上訴字第972號
上  訴  人  
即  被  告  甲○○



上列上訴人因偽造文書等案件，不服臺灣高雄地方法院111年度
審訴字第264號，中華民國111年8月9日第一審判決（起訴案號：
臺灣高雄地方檢察署110年度偵字第27069號），關於科刑及沒收
部分，提起上訴，本院判決如下：
    主  文
原判決關於宣告沒收（含追徵）部分撤銷。
其他上訴（即科刑部分）駁回。
甲○○緩刑參年。
    事  實  及  理  由
壹、上訴即本院審理範圍之說明
一、刑事訴訟法第348條第3項規定：「上訴得明示僅就判決之刑
    、沒收或保安處分一部為之」，而其立法理由指出：「為尊
    重當事人設定攻防之範圍，並減輕上訴審審理之負擔，容許
    上訴權人僅針對刑、沒收或保安處分一部提起上訴，其未表
    明上訴之認定犯罪事實部分，則不在第二審之審判範圍。如
    為數罪併罰之案件，亦得僅針對各罪之刑、沒收、保安處分
    或對併罰所定之應執行刑、沒收、保安處分，提起上訴，其
    效力不及於原審所認定之各犯罪事實，此部分犯罪事實不在
    上訴審審查範圍」。
二、經查，上訴人即被告甲○○（下稱被告），迭明示只對原判決
    之科刑及沒收事項提起上訴，至於原審所為之其他判決內容
    ，則不在上訴範圍（本院卷第7、75至76、105頁）。依據前
    述說明，本院僅就原判決各罪之宣告刑及定應執行刑妥適與
    否，及沒收（含追徵）部分宣告適法與否，進行審理，至於
    原判決其他部分，則非本院審查範圍，先予指明。
貳、本案據以審查量刑、沒收妥適與否之原審所認定犯罪事實、
    所犯罪名
一、犯罪事實：
　　甲○○係丁○○之配偶，丙○○及乙○○（民國97年7月生）之母，
    其因欠缺資金，竟未得丁○○、丙○○及乙○○之同意或授權，利
    用保管丁○○、丙○○及乙○○之金融帳戶存摺、定存單及帳戶印
    鑑章之機會，分別為附表編號1至4各所示之犯行。
二、所犯罪名：
　㈠核被告所為，就附表編號1，係犯刑法第216條、第210條之行
    使偽造私文書罪，及同法第339條第2項之詐欺得利罪；就附
    表編號2，係違反兒童及少年福利與權益保障法第112條第1
    項前段、刑法第216條、第210條之成年人故意對少年犯行使
    偽造私文書罪，及同法第339條第1項之詐欺取財罪（起訴書
    就行使偽造私文書部分，漏未適用兒童及少年福利與權益保
    障法第112條第1項前段之「刑分加重」規定，致罪名有誤，
    惟基本社會事實相同，爰依法變更起訴法條）；就附表編號
    3、4，均係犯刑法第216條、第210條之行使偽造私文書罪，
    及同法第339條第1項之詐欺取財罪。
  ㈡被告各次盜用丙○○、丁○○、乙○○印章之行為，均屬偽造私文
    書之部分行為，偽造私文書後進而行使，其偽造之低度行為
    應為行使之高度行為所吸收，均不另論罪。
　㈢被告於附表編號1所犯行使偽造私文書罪及詐欺得利罪；於附
    表編號2所犯成年人故意對少年犯行使偽造私文書罪及詐欺
    取財罪；於附表編號3、4所犯行使偽造私文書罪及詐欺取財
    罪，均係以一行為，同時觸犯上開二罪名，俱為想像競合犯
    ，皆應依刑法第55條規定，各從一重之行使偽造私文書罪或
    成年人故意對少年犯行使偽造私文書罪處斷。
  ㈣被告前述所犯3次行使偽造私文書及1次成年人故意對少年犯
    行使偽造私文書罪之犯行，犯意各別、行為互殊，應予分論
    併罰。
參、刑之加重事由
一、被告就附表編號2所犯成年人故意對少年犯行使偽造私文書
    罪，應依兒童及少年福利與權益保障法第112條第1項前段規
    定，加重其刑。
二、依刑法第343條、第324條第1項規定，固可知行為人若對配
    偶、直系血親違犯詐欺取財、得利罪，得免除其刑，惟被告
    本案所犯詐欺取財、得利各罪之犯罪對象乃中國信託商業銀
    行（下稱中信銀行）鳳山分行，尚非丁○○、丙○○、乙○○，是
    以被告與其等雖為配偶、直系血親關係，並無前述免刑規定
    之適用，併予指明。
肆、上訴有無理由之論斷
一、科刑上訴部分（即駁回上訴部分）：
　㈠原審認被告罪證明確：⑴考量被告未得丁○○、丙○○、乙○○之同
    意，竟利用保管其等金融帳戶存摺、定存單及帳戶印鑑章之
    機會，提領其等帳戶內之錢財，其動機及行為可議；迄今仍
    未獲得丁○○之諒解。惟考量被告坦承犯行；又無經法院論罪
    科刑之素行（卷附臺灣高等法院被告前案紀錄表參照），復
    思以被告與丁○○、丙○○、乙○○是家人，其所為尚未擾亂金融
    秩序。然被告各次犯行，所得有異，應予不同評價；兼衡以
    被告於警詢時自承之智識程度、經濟狀況等一切情況，就被
    告所犯附表編號1至4所示之罪，分別量處如該附表「原審之
    罪名、宣告刑欄」各所示之刑；並就得易科罰金之刑部分（
    即附表編號1、3、4部分），諭知各該欄位所示之易科罰金
    折算標準。⑵審酌被告於附表編號1、3、4所示犯行，侵害法
    益相同，且犯罪時間之間隔甚近，但造成之損害各別等刑罰
    累加因素，而定其應執行刑為有期徒刑1年，及同前之易科
    罰金折算標準。
　㈡本院經核原審所量處之各罪宣告刑，已依刑法第57條規定詳
    細審酌，而就附表編號1、3、4所定執行刑，亦充分考量所
    應注意之各項情狀，且所宣告之刑暨所定執行刑，均尚無明
    顯不妥適之處。被告雖以原審未及審酌其於收受原審判決書
    之後，已設法籌款全數賠償丁○○、丙○○、乙○○因本案所蒙受
    之財產損害為由，上訴指摘原審所量處之宣告刑及所定執行
    刑均有過重之失。惟茲以附表編號3該罪為例，原審在被告
    乃詐取上百萬元得手之情況下，猶對被告量處可得易科罰金
    之有期徒刑6月之刑，以至嗣再連同附表編號1、4之罪合併
    定刑之結果，僅為有期徒刑1年，可知原審實已詳予斟酌被
    告與丁○○、丙○○、乙○○間均為至親關係，而於量、定刑時俱
    予大幅從輕，自均無過重之失，是被告此部分所述尚屬無理
    由，應予駁回其此部分之上訴。
二、沒收（含追徵）上訴部分（即撤銷部分）：
　㈠供犯罪所用或犯罪所生之物部分
　　被告於附表編號1，在匯款申請書上蓋用之「丙○○」之印文
    ；於附表編號2，在新臺幣存提款交易憑證上蓋用之「丙○○
    」、「丁○○」、「乙○○」之印文；於附表編號3，在結清提
    款憑證上蓋用之「丁○○」之印文、在匯款申請書及新臺幣存
    提款交易憑證上蓋用之「丙○○」之印文；於附表編號4，在
    結清提款憑證上蓋用之「丁○○」之印文，因均係盜用丁○○、
    丙○○、乙○○之印章蓋用而成，並非偽造之印章、印文，不在
    刑法第219條所定必須沒收之列，自不予宣告沒收。至被告
    上揭所偽造之匯款申請書、新臺幣存提款交易憑證或結清提
    款憑證，均已交付金融機構而行使，已非被告所有，且金融
    機構本得適法取得、保有各該憑證，亦不予宣告沒收。
　㈡犯罪所得部分
　　犯罪所得已實際合法發還被害人者，不予宣告沒收或追徵，
    刑法第38條之1第5項定有明文。查被告於本案之犯罪總所得
    固為新臺幣（下同）186萬121元，惟其於原審判決後，已設
    法籌款全數賠償丁○○、丙○○、乙○○因本案所蒙受之財產損害
    （被告詐欺取財、得利之犯罪對象雖為中信銀行鳳山分行，
    惟因被告係以真正之印鑑章違犯此部分犯行，而有表見代理
    之適用，中信銀行鳳山分行依法發生清償之效力，導致最終
    蒙受財產損害者實為丁○○、丙○○、乙○○），有LINE對話紀錄
    、存摺封面影本、入戶電匯匯款回條等件在卷堪以認定（本
    院卷第31至41頁），則依首揭規定，本院自不得再就被告之
    本案犯罪所得，予以宣告沒收、追徵至灼。
　㈢本案關於沒收（追徵）與否之說明，既詳如前述，則原判決
    「未及」審酌被告已於原審判決後將犯罪所得全數返還實際
    被害人一事，認被告犯罪所得為186萬121元，因而予以宣告
    沒收、追徵，核有未合。被告執此上訴指摘原判決就犯罪所
    得之沒收有誤，即屬有理由，自應由本院將原判決關於沒收
    （含追徵）部分撤銷。
三、結論：　　
　　被告關於「沒收部分」之上訴為有理由，本院爰依法撤銷此
    部分（即主文第1項）；至被告就「科刑部分」之上訴，則
    屬無理由，應予駁回（即主文第2項）。
伍、本院自為緩刑宣告之理由
　　被告於原審判決後，已全數賠償丁○○、丙○○、乙○○因本案所
    蒙受之財產損害，業如前述，足見被告乃竭力填補其犯罪所
    生之危害。另審酌被告未曾受刑之宣告，有臺灣高等法院被
    告前案紀錄表1份附卷可稽（本院卷第65頁），其因一時失
    慮致於短時間內違犯本案數罪，且犯後始終坦承犯行不諱，
    非無悔意，暨刑罰之目的原即兼具教化與矯治，而非徒為應
    報，本院認被告經此科刑教訓後，當知所警惕，應無再犯之
    虞，因認其於本案所受刑之宣告，均以暫不執行為適當，爰
    依刑法第74條第1項第1款之規定，併予宣告緩刑3年，以啟
    自新。
據上論斷，應依刑事訴訟法第368條、第369條第1項前段、第364
條，判決如主文。
本案經檢察官游淑玟提起公訴，檢察官吳茂松到庭執行職務。
中　　華　　民　　國　　111 　年　　12　　月　　8 　　日
                  刑事第二庭    審判長法  官  孫啓強
                                      法  官  鄭詠仁
                                      法  官  莊珮吟
以上正本證明與原本無異。
如不服本判決，應於判決送達後20日內向本院提出上訴狀，其未
敘述理由者並應於提出上訴狀後20日內向本院補提理由書（應附
繕本）。
中　　華　　民　　國　　111 　年　　12　　月　　8 　　日
                                      書記官  王居珉
附表：   編號 犯罪事實 原審之罪名、宣告刑 1  意圖為自己不法之利益，基於行使偽造私文書及詐欺得利之犯意，於民國109年8月31日，在高雄市○○區○○路00○0號1樓之中國信託商業銀行（下稱中信銀行）鳳山分行，持丙○○所有之中信銀行帳號000000000000號帳戶(下稱丙○○中信銀行帳戶)印鑑章，偽造匯款申請書，表示丙○○同意自帳戶提領新臺幣（下同）30萬元，並匯款至甲○○之母王陳素美之第一商業銀行灣內分行帳號00000000000號帳戶之意，連同存摺一併交付予不知情之銀行承辦人員而行使，致銀行承辦人員陷於錯誤，將丙○○中信銀行帳戶內之存款30萬元提領，匯入王陳素美前開帳戶，以清償其積欠王陳素美之債務，而詐得30萬元債務清償之利益，足生損害於丙○○及中信銀行對客戶存款管理之正確性。 甲○○犯行使偽造私文書罪，處有期徒刑伍月，如易科罰金，以新臺幣壹仟元折算壹日。 2  意圖為自己不法之所有，基於行使偽造私文書及詐欺取財之犯意，於109年9月10日，在前揭中信銀行鳳山分行，持丙○○中信銀行帳戶印鑑章、乙○○所有之中信銀行帳號000000000000號帳戶(下稱乙○○中信銀行帳戶)印鑑章與丁○○之印章，偽造新臺幣存提款交易憑證，表示丙○○同意自帳戶提領10萬元之意，以及丁○○與乙○○同意自乙○○中信銀行帳戶提領30萬元之意，再將偽造之新臺幣存提款交易憑證連同存摺，一併交付予不知情之銀行承辦人員而行使，致銀行承辦人員陷於錯誤，將丙○○中信銀行帳戶存款10萬元及乙○○中信銀行帳戶存款30萬元交付與甲○○，甲○○取得前開款項後，於同日以跨行匯款方式，將之匯入其所有之華南銀行東苓分行帳號000000000000號帳戶（下稱甲○○華南銀行帳戶），而詐得共計40萬元，足生損害於丙○○、乙○○、丁○○及中信銀行對客戶存款管理之正確性。 甲○○成年人故意對少年犯行使偽造私文書罪，處有期徒刑陸月。 3 意圖為自己不法之所有，基於行使偽造私文書及詐欺取財之犯意，先於不詳日期，在中信銀行之結清提款憑證上，盜蓋丁○○印鑑章，偽造結清提款憑證，表示丁○○同意將定存解約，並將解約後之存款，全額存入丙○○中信銀行帳戶之意，再於109年9月18日，在中信銀行鳳山分行內，盜蓋丙○○印鑑章於匯款申請書上，偽造匯款申請書，表示丙○○同意自丙○○中信銀行帳戶提領73萬元，轉帳至甲○○華南銀行帳戶之意後，向不知情之銀行承辦人員佯稱丁○○欲將定存解約，並將款項存入丙○○中信銀行帳戶內，以及丙○○中信銀行帳戶欲提領款項，匯入甲○○所有之華南銀行帳戶，並將其所保管之丁○○所有中信銀行帳號000000000000號帳戶之存單號碼0000000號定存單、存摺，連同偽造之結清提款憑證、匯款申請書，一併交付銀行承辦人員而行使，致銀行承辦人員陷於錯誤，辦理丁○○之定存解約，將解約後存款金額101萬1139元存入丙○○中信銀行帳戶，再自丙○○中信銀行帳戶提領73萬元匯入甲○○華南銀行帳戶；其復接續於同年月23日，盜蓋丙○○之印鑑章偽造新臺幣存提款交易憑證，表示提領丙○○中信銀行帳戶存款32萬9000元之意，連同存摺一併交付予銀行承辦人員而行使，致銀行承辦人員陷於錯誤，提領丙○○中信銀行帳戶存款32萬9000元交付與甲○○，甲○○再將之轉帳至其所有之中信銀行帳號000000000000號帳戶（下稱甲○○中信銀行帳戶），而詐得共計105萬9000元，足生損害於丁○○、丙○○及中信銀行對客戶存款管理之正確性。 甲○○犯行使偽造私文書罪，處有期徒刑陸月，如易科罰金，以新臺幣壹仟元折算壹日。 4 意圖為自己不法之所有，基於行使偽造私文書及詐欺取財之犯意，先於不詳日期，在中信銀行結清提款憑證上盜蓋丁○○印鑑章，偽造結清提款憑證，表示丁○○同意定存解約並將解約後之存款全額存入甲○○中信銀行帳戶之意，再於109年9月24日，在中信銀行鳳山分行內，向不知情之銀行承辦人員佯稱丁○○欲將定存解約，並將其所保管之丁○○所有中信銀行帳號000000000000號帳戶之存單號碼0000000號定存單、存摺，連同偽造之結清提款憑證，一併交付銀行承辦人員而行使，致銀行承辦人員陷於錯誤，辦理丁○○之定存解約，並將解約後存款金額10萬1121元存入甲○○中信銀行帳戶，而詐得10萬1121元，足生損害於丁○○及中信銀行對客戶存款管理之正確性。 甲○○犯行使偽造私文書罪，處有期徒刑肆月，如易科罰金，以新臺幣壹仟元折算壹日。 
◎附錄本案所犯法條：
《刑法第339條第1、2項》
意圖為自己或第三人不法之所有，以詐術使人將本人或第三人之
物交付者，處5 年以下有期徒刑、拘役或科或併科50萬元以下罰
金。
以前項方法得財產上不法之利益或使第三人得之者，亦同。
《刑法第210條》
偽造、變造私文書，足以生損害於公眾或他人者，處5年以下有
期徒刑。
《刑法第216條》
行使第210條至第215條之文書者，依偽造、變造文書或登載不實
事項或使登載不實事項之規定處斷。
《兒童及少年福利與權益保障法第112條第1項》
成年人教唆、幫助或利用兒童及少年犯罪或與之共同實施犯罪或
故意對其犯罪者，加重其刑至二分之一。但各該罪就被害人係兒
童及少年已定有特別處罰規定者，從其規定。